ACORDAO-COMPLETO-2460898

ACÓRDÃO 15224/2021 ATA 33/2021 - SEGUNDA CÂMARA

VISTOS, relatados e discutidos este processo de trata de Tomada de Contas Especial instaurada pela Secretaria de Fomento e Incentivo à Cultura do Ministério da Cultura em desfavor da entidade Instituto Rumo e do Sr. Alfredo Dante Trevisan, Presidente Executivo do Instituto, em decorrência da falta de prestação de contas de recursos captados na forma de doações ou patrocínios (Mecenato) , no âmbito do Programa Nacional de Apoio à Cultura, com base na Lei 8.313/1991, na qual se discute, nesta fase processual, a revisão de ofício do Acórdão 13065/2019-TCU-Segunda Câmara.
ACORDAM os Ministros do Tribunal de Contas da União, reunidos em sessão de 2a Câmara, diante das razões expostas pelo Relator, em:
9.1. rever, de ofício, o Acórdão 13065/2019-TCU-Segunda Câmara, com fundamento no artigo 3º, § 2º, da Resolução-TCU 178/2005, com redação dada pela Resolução-TCU 235/2010, para tornar insubsistente a multa aplicada ao Sr. Alfredo Dante Trevisan (CPF XXX.667.638-XX) , em razão de seu falecimento antes do trânsito em julgado da decisão condenatória; e
9.2. retornar os autos à Secretaria de Gestão de Processos - Seproc para que sejam adotadas as providências a seu cargo.

Tomada de Contas Especial instaurada pela Secretaria de Fomento e Incentivo à Cultura do Ministério da Cultura, em desfavor da entidade Instituto Rumo (CNPJ 011.276.238/0001-60) e Alfredo Dante Trevisan (CPF 006.667.638-01), Presidente Executivo da entidade, em razão da omissão no dever de prestar contas dos recursos captados na forma de doações ou patrocínios (Mecenato), no âmbito do Programa Nacional de Apoio à Cultura, com base na Lei 8.313/1991, destinados à realização do projeto "Brennand  A Arte de Uma Vida, que recebeu a identificação Pronac 12-6116, cujo objetivo, em síntese, foi a edição de um livro sobre a vida e a obra do escultor Francisco de Paula Coimbra de Almeida Brennand (peça 1), ao custo de R$ 487.663,00, com captação aprovada e efetivamente realizada de R$ 310.880,00 (peças 6 e 32), no prazo de 3/10/2012 a 31/7/2015

Segunda Câmara

Entidades e Órgãos do Governo do Estado de São Paulo.

3. Interessados/Responsáveis:
3.1. Responsáveis: Alfredo Dante Trevisan (XXX.667.638-XX); Instituto Rumo (11.276.238/0001-60).

13.1. Ministros presentes: Augusto Nardes (na Presidência), Aroldo Cedraz (Relator) e Raimundo Carreiro.
13.2. Ministros-Substitutos presentes: Marcos Bemquerer Costa e André Luís de Carvalho.

AROLDO CEDRAZ

Transcrevo, a seguir, o pronunciamento da assessoria da Secretaria de Controle Externo de Tomada de Contas Especial (peça 125) , o qual contou com a anuência do titular daquela unidade técnica (peça 126) :
"Cuidam os autos de Tomada de Contas Especial instaurada pela Secretaria de Fomento e Incentivo à Cultura do Ministério da Cultura, em desfavor da entidade Instituto Rumo (CNPJ 011.276.238/0001-60) e Alfredo Dante Trevisan (CPF XXX.667.638-XX) , Presidente Executivo da entidade, em razão da omissão no dever de prestar contas dos recursos captados na forma de doações ou patrocínios (Mecenato) , no âmbito do Programa Nacional de Apoio à Cultura, com base na Lei 8.313/1991, destinados à realização do projeto "Brennand - A Arte de Uma Vida", que recebeu a identificação Pronac 12-6116, cujo objetivo, em síntese, foi a edição de um livro sobre a vida e a obra do escultor Francisco de Paula Coimbra de Almeida Brennand (peça 1) , ao custo de R$ 487.663,00, com captação aprovada e efetivamente realizada de R$ 310.880,00 (peças 6 e 32) , no prazo de 3/10/2012 a 31/7/2015 (peça 11) . 
2.	Por meio do Acórdão 13065/2019-TCU-Segunda Câmara-AC, o Tribunal manifestou-se da seguinte maneira em relação à tomada de contas ciada no item anterior (peça 78) :
ACORDAM os Ministros do Tribunal de Contas da União, reunidos em sessão de Segunda Câmara, ante as razões expostas pelo relator, em:
9.1. Considerar revéis o Instituto Rumo (CNPJ 011.276.238/0001-60) e Alfredo Dante Trevisan (CPF XXX.667.638-XX) , seu Presidente Executivo, nos termos do art. 12, § 3º, da Lei 8.443/1992.
9.2. Com fundamento nos arts. 1º, inciso I, 16, inciso III, alínea "a", da Lei 8.443/1992, c/c os arts. 19 e 23, inciso III, da mesma Lei, e com arts. 1º, inciso I, 209, inciso I, 210 e 214, inciso III, do Regimento Interno, que sejam julgadas irregulares as contas do Instituto Rumo (CNPJ 011.276.238/0001-60) e de seu Presidente Executivo Alfredo Dante Trevisan (CPF XXX.667.638-XX) , em decorrência da não comprovação da boa e regular aplicação dos recursos captados mediante a Lei 8.313/1991, para a realização do projeto "Brennand - A Arte de Uma Vida", Pronac 12-6116, cuja prestação de contas foi reprovada e os recursos impugnados, descontada a parcela devolvida, e condená-los, em solidariedade, ao pagamento das quantias a seguir especificadas, com a fixação do prazo de 15 (quinze) dias, a contar das notificações, para comprovarem, perante o Tribunal (art. 214, inciso III, alínea "a", do Regimento Interno) , o recolhimento da dívida aos cofres do Fundo Nacional de Cultura, atualizada monetariamente e acrescida dos juros de mora, calculados a partir da data discriminada, até a data dos recolhimentos, na forma prevista na legislação em vigor, abatendo-se, na oportunidade, os valores já ressarcidos.
Valores históricos e data de ocorrência:
	Débito/Crédito
	Data
	Valor (R$) 

	Débito
	21/12/2012
	130.000,00

	Débito
	16/12/2013
	50.880,00

	Débito
	20/12/2013
	130.000,00

	Crédito
	25/8/2015
	28,49

9.3.	aplicar ao Instituto Rumo (CNPJ 011.276.238/0001-60) e de seu Presidente Executivo Alfredo Dante Trevisan (CPF XXX.667.638-XX) , a multa prevista no art. 57 da Lei 8.443/1992, c/c o art. 267 do Regimento Interno/TCU, no valor de R$ 50.000,00 (cinquenta mil reais) com a fixação do prazo de 15 (quinze) dias, a contar da notificação, para comprovar, perante o Tribunal (art. 214, inciso III, alínea "a", do Regimento Interno/TCU) , o recolhimento da dívida aos cofres do Tesouro Nacional, atualizada monetariamente desde a data da deliberação até a do efetivo recolhimento, se for paga após o vencimento, na forma da legislação em vigor.
9.4. autorizar, desde logo, nos termos do art. 28, inciso II, da Lei 8.443/1992, a cobrança judicial da dívida caso não atendida a notificação;
9.5. autorizar, caso requerido, o pagamento da dívida em até 36 (trinta e seis) parcelas mensais e consecutivas, nos termos do art. 26 da Lei 8.443/1992 c/c o art. 217 do Regimento Interno/TCU, fixando-lhe o prazo de 15 (quinze) dias, a contar do recebimento da notificação, para comprovar perante o Tribunal o recolhimento da primeira parcela, e de 30 (trinta) dias, a contar da parcela anterior, para comprovar o recolhimento das demais parcelas, devendo incidir sobre cada valor mensal os correspondentes acréscimos legais, na forma prevista na legislação em vigor , alertando o responsável de que a falta de comprovação do recolhimento de qualquer parcela importará o vencimento antecipado do saldo devedor, nos termos do art. 217, § 2º, do Regimento Interno/TCU;
9.6. dar ciência desta deliberação ao responsáveis e aos demais interessados, bem como ao Ministério do Turismo, informando que o conteúdo da decisão do TCU pode ser consultado no endereço  e que o inteiro teor dos acórdãos, incluindo os relatórios e os votos, pode ser obtido no dia seguinte ao de sua oficialização;
9.7. encaminhar cópia deste Acórdão à Procuradoria da República no Estado de São Paulo, consoante previsto no art. 209, § 7º, do RI/TCU, para adoção das medidas que entender cabíveis, informando que o conteúdo da decisão do TCU pode ser consultado no endereço  e que o inteiro teor dos acórdãos, incluindo os relatórios e os votos, pode ser obtido no dia seguinte ao de sua oficialização.
3.	De acordo com a documentação acostada à peça 119, p. 2, o Sr. Alfredo Dante Trevisan (CPF XXX.667.638-XX) veio a óbito no dia 26/2/2019. Tem-se assim que o Acórdão 13065/2019-TCU-Segunda Câmara ainda não havia transitado em julgado na data do falecimento do responsável, como não transitou até a presente data. Por essa razão, não há como persistir contra ele a aplicação da multa do artigo 57 da Lei 8.443/1992. Enquanto não há trânsito em julgado, a multa tem caráter sancionatório, condição que lhe dá natureza personalíssima, por força do artigo 5º, inciso XLV, da Constituição Federal, não havendo, por essa razão, como ser transmitida ao espólio ou aos herdeiros, após realização da eventual partilha. 
4.	Com efeito, o artigo 3º, § 2º, da Resolução-TCU 178/2005, prevê a possibilidade de revisão, de ofício, do acórdão em que houver sido aplicada multa a gestor que tenha falecido antes do trânsito em julgado da deliberação.
5.	Em relação ao débito, no entanto, persiste a necessidade de seu recolhimento. A imputação de débito tem natureza indenizatória, ou seja, não constitui penalidade. A obrigação de promover a reparação pelo dano causado ao erário pode ser transmitida com a herança. Em outras palavras, caberá aos sucessores do de cujus a obrigação de restituir o Erário. Nesse sentido, a Secretaria de Gestão de Processos já está adotando as providências necessárias ao saneamento dos autos (peça 123) . 
6.	Assim sendo, em relação à multa aplicada ao Sr. Alfredo Dante Trevisan (CPF XXX.667.638-XX) , faz-se necessário encaminhar os autos ao Gabinete do Relator, Excelentíssimo Senhor Ministro, Aroldo Cedraz, via Ministério Público junto ao TCU, para que seja procedida à revisão de ofício do Acórdão 13065/2019-TCU-Segunda Câmara.
7. 	Em face do exposto, submetemos os presentes autos à consideração superior com o objetivo de encaminhá-los ao Gabinete do Relator, Excelentíssimo Senhor Ministro, Aroldo Cedraz, via Ministério Público junto ao TCU, com as seguintes propostas:
a) rever, de ofício, o Acórdão 13065/2019-TCU-Segunda Câmara, com fundamento no artigo 3º, § 2º, da Resolução-TCU 178/2005, com redação dada pela Resolução-TCU 235/2010, para tornar insubsistente a multa aplicada ao Sr. Alfredo Dante Trevisan (CPF XXX.667.638-XX) , em razão de seu falecimento antes do trânsito em julgado da decisão condenatória; e
b) retornar os autos à Secretaria de Gestão de Processos - Seproc para que sejam adotadas as providências após a remessa da resposta à diligência implementada por meio do Ofício 55434/2020-TCU/Seproc, de 6/10/2010 (peça 123) ."
2.	Concordando com a unidade instrutiva, o representante do Parquet lançou a seguinte manifestação aos autos (peça 128) :
"Trata-se de tomada de contas especial instaurada pela Secretaria de Fomento e Incentivo à Cultura do Ministério da Cultura em desfavor da entidade Instituto Rumo e do Sr. Alfredo Dante Trevisan, Presidente Executivo do Instituto, em decorrência da falta de prestação de contas de recursos captados na forma de doações ou patrocínios (Mecenato) , no âmbito do Programa Nacional de Apoio à Cultura, com base na Lei 8.313/1991, destinados à realização do projeto "Brennand - A Arte de Uma Vida", que recebeu a identificação Pronac 12-6116, cujo objetivo, em síntese, foi a edição de um livro sobre a vida e a obra do escultor Francisco de Paula Coimbra de Almeida Brennand, ao custo de R$ 487.663,00, com captação aprovada e efetivamente realizada de R$ 310.880,00, no prazo de 3/10/2012 a 31/7/2015.
Por meio do Acórdão 13065/2019-TCU-Segunda Câmara do Tribunal de Contas da União, entre outras deliberações, considerou revéis o Instituto Rumo e o Sr. Alfredo Dante Trevisan, julgando irregulares suas contas, condenando-os em débito e aplicando-lhes a multa prevista no art. 57 da Lei 8.443/1992 (peça 78) .
Argumentando que o Sr. Alfredo Dante Trevisan veio a óbito no dia 26/2/2019, ou seja, antes do trânsito em julgado do julgado condenatório, a Secex-TCE propõe (peça 125, p. 2-3) :
a) rever, de ofício, o Acórdão 13065/2019-TCU-Segunda Câmara, com fundamento no artigo 3º, § 2º, da Resolução-TCU 178/2005, com redação dada pela Resolução-TCU 235/2010, para tornar insubsistente a multa aplicada ao Sr. Alfredo Dante Trevisan (CPF XXX.667.638-XX) , em razão de seu falecimento antes do trânsito em julgado da decisão condenatória; e 
b) retornar os autos à Secretaria de Gestão de Processos - Seproc para que sejam adotadas as providências após a remessa da resposta à diligência implementada por meio do Ofício 55434/2020- TCU/Seproc, de 6/10/2010 (peça 123) .
Relativamente ao Sr. Alfredo Dante Trevisan, considerando que os prazos para apresentação de alegações de defesa e de razões de justificativa se exauriram em 2018, ou seja, antes de seu óbito; considerando que o mencionado responsável faleceu antes da prolação do Acórdão 13065/2019-TCU-Segunda Câmara; considerando o caráter personalíssimo da multa aplicada com supedâneo no art. 57 da LO/TCU; opino favoravelmente à proposta de revisão de ofício do julgado condenatório, de modo a tornar insubsistente a multa aplicada ao responsável.
Assim como propugnou a unidade técnica, faz-se necessário o retorno dos autos à Seproc para adoção de medidas derivadas da diligência endereçada ao Tribunal de Justiça do Estado de São Paulo, que visa à obtenção de informações concernentes à possível instauração de ação de inventário e ao possível registro de partilha de bens do Sr. Alfredo Dante Trevisan.
Pelo exposto, este membro do Ministério Público de Contas manifesta concordância com a proposta da unidade instrutiva, consignada na peça 125, p. 2-3."
É o Relatório.

não há.

Procurador Sergio Ricardo Costa Caribé.

TOMADA DE CONTAS ESPECIAL INSTAURADA PELA SECRETARIA DE FOMENTO E INCENTIVO À CULTURA DO MINISTÉRIO DA CULTURA. OMISSÃO NO DEVER DE PRESTAR CONTAS DOS RECURSOS CAPTADOS NA FORMA DE DOAÇÕES OU PATROCÍNIOS (MECENATO), NO ÂMBITO DO PROGRAMA NACIONAL DE APOIO À CULTURA, COM BASE NA LEI 8.313/1991, DESTINADOS À REALIZAÇÃO DO PROJETO "BRENNAND - A ARTE DE UMA VIDA". CITAÇÃO DA ENTIDADE E DE SEU PRESIDENTE. REVELIA. IRREGULARIDADE DAS CONTAS. CONDENAÇÃO EM DÉBITO. APLICAÇÃO DE MULTA. CIÊNCIA. REVISÃO DE OFÍCIO. INSUBSISTÊNCIA DA MULTA APLICADA AO RECORRENTE ANTE O SEU FALECIMENTO, ANTERIORMENTE AO TRÂNSITO EM JULGADO DA DECISÃO CONDENATÓRIA.

TOMADA DE CONTAS ESPECIAL (TCE)

Secretaria de Controle Externo de Tomada de Contas Especial (SecexTCE).

Cuidam os autos, nesta etapa processual, de proposta de revisão de ofício do Acórdão 13065/2019-TCU-Segunda Câmara, que, entre outras deliberações, considerou revéis o Instituto Rumo e o Sr. Alfredo Dante Trevisan, julgando irregulares suas contas, condenando-os em débito e aplicando-lhes a multa prevista no art. 57 da Lei 8.443/1992.
2.	Originariamente, o processo trata de Tomada de Contas Especial instaurada pela Secretaria de Fomento e Incentivo à Cultura do Ministério da Cultura em desfavor da entidade Instituto Rumo e do Sr. Alfredo Dante Trevisan, Presidente Executivo do Instituto, em decorrência da falta de prestação de contas de recursos captados na forma de doações ou patrocínios (Mecenato) , no âmbito do Programa Nacional de Apoio à Cultura, com base na Lei 8.313/1991, destinados à realização do projeto "Brennand - A Arte de Uma Vida", que recebeu a identificação Pronac 12-6116, cujo objetivo, em síntese, foi a edição de um livro sobre a vida e a obra do escultor Francisco de Paula Coimbra de Almeida Brennand, ao custo de R$ 487.663,00, com captação aprovada e efetivamente realizada de R$ 310.880,00, no prazo de 3/10/2012 a 31/7/2015.
3.	Por meio do acórdão ora revisado, condenou-se em débito e aplicou-se multa ao Sr. Alfredo Dante Trevisan (CPF 006.667.638-01) . Contudo, de acordo com a documentação acostada à peça 119, p. 2, o responsável veio a óbito no dia 26/2/2019.
4.	Quanto ao débito, verifico que os prazos para apresentação de alegações de defesa e de razões de justificativa se exauriram em 2018, antes do seu óbito, motivo pelo qual entendo que não houve prejuízo a ampla defesa e ao contraditório. Por essa razão, não há necessidade de modificação no acórdão quanto ao ressarcimento determinado, que deverá ser suportado pelos sucessores ou pelo espólio até o limite do patrimônio transferido.
5.	Quanto à multa, em face de seu caráter personalíssimo, não cabe mais a cobrança.
6.	Nesse sentido, a Resolução 235/2010 incluiu o § 2º ao art. 3º da Resolução/TCU 178/2005, com a seguinte redação:
"Art. 3º Vencido o prazo fixado sem a comprovação do recolhimento da dívida ou a interposição de recurso com efeito suspensivo, sempre que o acórdão condenatório autorizar a cobrança judicial, a unidade técnico-executiva competente providenciará, em 30 dias:
 (...) 
§ 2º O Tribunal, mediante proposta do relator, da unidade técnica ou do Ministério Público, poderá rever, de ofício, o acórdão em que houver sido aplicada multa a gestor que tenha falecido antes do trânsito em julgado da deliberação.".
7.	Em igual direção, a jurisprudência do TCU também caminha no sentido de que a morte do responsável antes do trânsito em julgado administrativo extingue a punibilidade (e.g. Acórdão 1800/2015-TCU-Plenário/Relator: Vital do Rêgo; Acórdão 8661/2011-TCU-Segunda Câmara/Relator: Augusto Sherman; Acórdão 4991/2020-TCU-Primeira Câmara/Relator: Benjamim Zymler) .
8.	Assim, em linha com os pareceres antecedentes, cabe rever, de ofício, o Acórdão 13065/2019-TCU-Segunda Câmara, com fundamento no artigo 3º, § 2º, da Resolução-TCU 178/2005, com redação dada pela Resolução-TCU 235/2010, para tornar insubsistente a multa aplicada ao Sr. Alfredo Dante Trevisan, em razão de seu falecimento antes do trânsito em julgado da decisão condenatória, bem como a adoção de medidas derivadas da diligência endereçada ao Tribunal de Justiça do Estado de São Paulo, que visa à obtenção de informações concernentes à possível instauração de ação de inventário e ao possível registro de partilha de bens daquele responsável.
Ante o exposto, VOTO por que seja adotada a deliberação que ora submeto a este Colegiado.
TCU, Sala das Sessões, em 21 de setembro de 2021.
AROLDO CEDRAZ 
Relator